【裁判字號】    89,訴,3126
【裁判日期】    900914
【裁判案由】    有關國防事務
【裁判全文】
臺北高等行政法院判決                            八十九年度訴字第三一二六號
                              .
    原      告  甲○○
    被      告  大專預備軍官複選委員會
    代  表  人  乙○○次長）.
    訴訟代理人  丁○○
                丙○○
右當事人因有關國防事務事件，原告不服行政院中華民國八十九年十月七日台八十九
訴字第二九三七三號再訴願決定，提起行政訴訟。本院判決如左：
    主      文
再訴願及訴願決定均撤銷。
原告其餘之訴駁回。
訴訟費用由原告負擔伍分之壹，被告負擔伍分之肆。
    事      實
一、事實概要︰原告參加八十六年度大專預備軍官考選，複選成績為特種二二四分（
    一般科目一一三分、特種科目一一一分），超過第一梯次通訊官錄取標準，嗣被
    告以原告欠缺參加大專學生集訓（含考核）成績，不符初選合格標準，未予辦理
    錄取為義務役預備軍官，原告乃以大專預備軍官選訓服役實施辦法業於八十八年
    修正刪除第六條第一項第三款：「大專學生集訓（含考核）成績：總平均七十五
    分以上」之規定，主張被告應依從新從優原則適用新法等語，向被告申請補錄取
    為義務役預備軍官，經被告以八十八年十一月二十六日（八八）易晨字第二八八
    三四號函復：「主旨：有關申請依新修訂『大專預備軍官選訓服役實施辦法』補
    錄取為義務役軍官案，覆請查照。說明：：：：二所請依民國八十八年新修訂『
    大專預備軍官選訓服役實施辦法』第六條（已刪除初選合格標準：大專學生集訓
    成績總平均七十五分以上乙項），補錄取民國八十六年考選『通信』官科義務役
    預官乙節；基於法不溯及既往原則，不合辦理補錄取，請於博士班畢業之年，再
    依志願甄選訓為義務役預備軍官。」等語。原告不服，循序提起訴願、再訴願，
    均遭決定駁回，遂向本院提起行政訴訟。
二、兩造聲明：
  (一)原告聲明：原處分、訴願及再訴願決定均撤銷，並應補錄取原告為義務役預備軍
              官。
  (二)被告聲明：駁回原告之訴。
三、兩造爭點：被告是否有當事人能力？
  (一)原告主張之理由：
    1.原告於八十六年參加大專預備軍官考選，複選成績達到第一梯次通訊官之錄取
      標準，被告（八七）易晨字第一四○九一號函亦不認為原告該考試成績無效，
      僅為「是否」及「如何」補正大專集訓成績之問題耳，並認為原告若能取得合
      格之大專集訓成績當可補錄取為義務役預備軍官。
    2.按被告前揭（八七）易晨字第一四○九一號函載明：「：：：俟取得合格成績
      送會審定後，個案補辦理為義務役預備軍官。」，可知，原告得隨時提出補錄
      取預備軍官之申請，於被告未對原告合法取得之考試成績做出最終處理前，本
      件之事實或法律關係尚不得認為處理完畢。
    3.次按中央法規標準法第十八條規定：「各機關受理人民聲請許可案件適用法規
      時，除依其性質應適用行為時之法規外，如在處理程序終結前，據以准許之法
      規有變更者，適用新法規。但舊法規有利於當事人而新法規未廢除或禁止所聲
      請之事項者，適用舊法規。」；又本件適用「大專預備軍官選訓服役實施辦法
      」第六條第一項規定，業於八十八年十二月一日修正為：「各大專院校應組成
      大專預備軍官初選委員會，就應屆畢業生所填報之志願申請進行審查，其初選
      合格標準規定如左：一體格：乙等體位以上。二在校操行成績：總平均八十分
      以上。三在校軍訓成績：總平均七十分以上。」，刪除「大專學生集訓（含考
      核）成績：總平均七十五分以上」之要件，依該修正規定，本件原告即已符合
      預備軍官考選初選合格之要件。
    4.綜上所述，本件原告符合大專預備軍官考選之錄取要件，被告應補錄取原告為
      義務役預備軍官。
  (二)被告答辯之理由：
    1.程序方面，被告具行政訴訟當事人能力：
      按行政機關與內部單位二者之區分標準為：一有無單獨之組織法規。二有無獨
      立之編制與預算。三、有無印信。若該組織體具有上述要件，即具有行政機關
      之當事人能力，得以本身之名義作成決策表示於外，並發生一定之法律效果。
      本件被告「大專預備軍官複選委員會」之設置，主要係依據「大專預備軍官選
      訓服役實施辦法」第七條第二項規定訂定，由國防部、教育部及內政部會銜發
      布之「大專預備軍官複選委員會組織規程」（於八十九年十二月十八日更名為
      大專預備軍官考選委員會設置要點）而設置，具有單獨之組織法規。又被告除
      編有獨立之編制外（目前除設有主任委員、委員外，並設有工作小組），每年
      亦編有獨立之預算作為大專預備軍官考選之經費，並依法加入勞工保險，備有
      委員會之關防，平日即以委員會名義單獨對外行文，故本件被告係一獨立之組
      織體，具有當事人能力。
    2.實體方面，本件並無適用中央法規標準法第十八條從新從優原則之餘地：
      按中央法規標準法第十八條規定：「各機關受理人民聲請許可案件適用法規
        時，除依其性質應適用行為時之法規外，如在處理程序終結前，據以准許之
        法規有變更者，適用新法規。」，可知，適用該規定之前提有二：一為系爭
        案件係屬機關受理人民聲請許可之案件，二為需該案件之處理程序未終結。
        所謂「受理人民聲請許可案件」係指人民若欲為某項行為（例如公司營業、
        建築工程），需先申請主管機關許可（例如核發公司執照、建築執照等）之
        案件。本件原告所訴，形式上雖為請求被告補錄取其為預備軍官，但實質上
        係就被告對其因未參加大專集訓致喪失預備軍官資格乙事加以爭執，被告依
        原告考取預備軍官當時有效之法律（即國防部八十四年六月二十六日發布施
        行之大專預備軍官選訓服役實施辦法第六條第一項規定），大專預備軍官初
        選合格標準之一為「大專集訓成績總平均七十五分以上」，嗣因大專集訓已
        於八十八年一月停止辦理，原告於此之前，未依法及依被告通知，參加並取
        得大專集訓成績，日後業無補訓之可能，故原告已確定無法取得預備軍官資
        格，原告就此喪失資格之處分加以爭執，顯係對被告所為之行政處分加以爭
        執，而非原告於行為前依法向主管機關申請「許可」，原告援引中央法規標
        準法第十八條，主張適用從新從優原則，顯有誤解。
      另查，就本件之處理程序而言，被告於八十七年八月七日以（八七）易晨字
        第一四○九一號函通知原告逕向教育部、就讀學校申請補行參加八十七年度
        寒假集訓，待取得合格成績送會核定後，個案辦理為義務役預備軍官；且成
        功嶺大專集訓於八十八年元月份即開始停辦，業經各大媒體廣為報導，為一
        般大眾廣為周知之事實，原告應對其若未如期參加八十八年一月最後一次大
        專集訓，日後將無補訓之可能及因而衍生之法律效果知之甚詳，惟原告既未
        依該通知參加該年度之集訓，於當時即已處理終結。故亦與中央法規標準法
        第十八條之另一要件不符。因此，本件既無中央法規標準法第十八條從新從
        優原則之適用，而八十八年十二月一日修正之大專預備軍官選訓服役實施辦
        法並無溯及既往適用之明文（該辦法第二十一條規定：本辦法自發布日施行
        ），自應依中央法規標準法第十三條規定，自發布之日起算至第三日起發生
        效力，被告以「法不溯及既往」原則否准原告所請，於法有據。
    理      由
一、按自然人、法人、中央及地方機關、非法人之團體，有當事人能力。行政訴訟法
    第二十二條定有明文。又所謂行政機關乃國家或地方自治團體所設置之獨立的組
    織體，依行政權範圍內之管轄分工，有行使公權力並代表國家或地方自治團體為
    各種行為之權限，其效果則歸屬於國家或該自治團體。再行政機關與內部單位之
    區分，大抵以其有無單獨之組織法規、獨立之編制及預算暨有無印信為準，合先
    敘明。
二、本件原告參加八十六年度大專預備軍官考選，複選成績為特種二二四分（一般科
    目一一三分、特種科目一一一分），超過第一梯次通訊官錄取標準，嗣被告以原
    告欠缺參加大專學生集訓（含考核）成績，不符初選合格標準，未予辦理錄取為
    義務役預備軍官，原告主張新修正公布之大專預備軍官選訓服役實施辦法業已刪
    除第六條第一項第三款大專學生集訓成績須總平均七十五分以上之規定，乃向被
    告申請補錄取為義務役預備軍官等情，有八十六年度大專預備軍官複選考試錄取
    官科專長成績通知單、大專預備軍官複選委員會八十七年四月十七日（八七）易
    晨字第○六二八四號函及八十七年八月七日以（八七）易晨字第一四○九一號函
    等影本附於原處分卷可稽，並為兩造所不爭。經查本件被告係依據「大專預備軍
    官選訓服役實施辦法」第七條第二項規定，由國防部會同教育部、內政部等有關
    部門組成，是大專預備軍官複選委員會組織規程既係依據大專預備軍官選訓服役
    實施辦法第七條第二項規定所訂定，則被告自無單獨之組織法規，應可確定。又
    被告之成員除主任委員一人係由國防部副參謀總長（執行官）兼任外，餘分別由
    國防部、教育部、內政部派員擔任，並無獨立之人員編制，而其執掌範圍為預官
    複選各項計畫及作業程序之審定、業務之督導、錄取標準及名額之決定、分組考
    試督導及考試成績之審定、預官初選複選各階段重要問題之處理、考選成果之檢
    討與改進、複選經費之審核與撥發、考選工作人員獎懲之審核等項，所負責及執
    掌範圍大抵限於預官複選作業相關事項，參以現行及八十八年十二月一日修正前
    大專預備軍官選訓服役實施辦法第六條第一項均規定各大專院校應組成預備軍官
    初選委員會，其執掌與被告不同，惟皆係就預備軍官考選而設置，足見被告係屬
    分工之單位。再被告各工作組之經費係由國防部核撥，此觀卷附國防部八十九年
    十二月十五日（八九）易晨字第三○五七二號令及附表等影本即明，是被告亦無
    獨立之預算，至為灼然。況被告並無依印信條例頒發之大印或關防，此不惟為被
    告所不否認，並可由本件書函及答辯狀均缺乏機關大印，而得以確定。是被告既
    無單獨之組織法規，復無獨立之編制及預算，又無印信，揆諸首揭條文規定及說
    明，其本身並無當事人能力，自無權就原告之請求作成准否之處分，雖本件係被
    告以自己名義函復原告為否准之意思表示，惟其真正之權責機關，猶待查明，原
    告提起訴願，仍應由訴願決定機關依訴願法之相關規定逕自認定並改列原處分機
    關後另為妥適之決定，乃訴願、再訴願決定不察，未予究明率予維持原處分，難
    謂合法，原告起訴雖未指摘及此，惟一再訴願決定既屬可議，自無從加予維持。
    為免影響原告提起訴願之不變期間，應由本院將訴願、再訴願決定撤銷，著由訴
    願機關查明權責機關後另為適當之決定。另本件訴願、再訴願決定既不合法，系
    爭訴訟實體之理由，已無庸審酌，併予敘明。至於原告其餘請求部分，因原處分
    機關為何，尚待查明，自無從准許，應予駁回。
據上論結，本件原告之訴為一部分有理由，一部分無理由，爰依行政訴訟法第一百零
四條、民事訴訟法第七十九條但書，判決如主文。
中      華      民      國     九十     年      九      月     十四     日
                    臺 北 高 等 行 政 法 院  第 一 庭
                                審 判 長 法  官    鄭 忠 仁
                                         法  官    林 金 本
                                         法  官    林 育 如
右為正本係照原本作成。
如不服本判決，應於送達後二十日內，向本院提出上訴狀並表明上訴理由，如於本判
決宣示後送達前提起上訴者，應於判決送達後二十日內補提上訴理由書（須按他造人
數附繕本）。
中      華      民      國     九十     年      九      月     十九     日
                                         書記官    王 永 昌


司法院資訊處製作；財團法人民間司法改革基金會備份。
